【裁判字號】    89,上更(一),148
【裁判日期】    890929
【裁判案由】    給付工程款
【裁判全文】
臺灣高等法院民事判決  八十九年度上更(一)字第一四八號
    上  訴  人  建同營造股份有限公司
    法定代理人  施西田
    訴訟代理人  楊佳璋律師
    複 代理 人  陳志忠律師
    被 上訴 人  謝銘樹即信立鋼鐵機械工程行
                              .
    訴訟代理人  王治魯律師
右當事人間給付工程款事件，上訴人對於中華民國八十七年十月二十一日臺灣臺北地
方法院八十七年度上字第一六七五號第一審判決提起上訴，被上訴人提起追加之訴，
經最高法院第一次發回更審，本院判決如左：
    主    文
原判決除確定部分外廢棄。
右廢棄部分被上訴人在第一審之訴及假執行之聲請駁回。
被上訴人追加之訴及假執行聲請駁回。
第一、二審、追加之訴及更審前第三審訴訟費用除確定部分外由被上訴人負擔。
    事    實
甲、上訴人方面：
  一、聲明：(一)原判決不利於被上訴人部分廢棄。(二)右廢棄部分，被上訴人於第一審
      之訴暨假執行之聲請均駁回。
  二、陳述：除與原判決記載相同外，補稱略以：
    (一)被上訴人主張訴外人陳明培曾以「建同營造陳明培」名義通知伊開會，然陳明
      培非上訴人職員，該通知上復無上訴人或其職員之印章或具名，尚無表見代理
      之成立。
    (二)又被上訴人主張本件夾層工程之數量計算表，乃上訴人法定代理人施西田於八
      十七年二月間寫立交伊云云，上訴人否認其真實。退步言，縱該計算表屬實，
      該單純之估算工程金額行為亦不足令被上訴人信訴外人周文天、陳明培有代理
      權存在。
    (三)表見代理亦係無權代理之一種，表見代理人仍須以代理人名義與他人從事法律
      行為，方能構成。本件工程轉包契約簽訂時，建達水電工程有限公司（下稱建
      達公司）人員並未以其上訴人代理人名義與被上訴人簽約，尚不構成表見代理
      。
乙、被上訴人方面：
  一、聲明：上訴駁回。
  二、陳述：除與原判決記載相同者外，補稱略以：
      被上訴人曾向上訴人負責人施西田要求還款，施西田稱工程非其所有，而係借
      牌予訴外人周文天使用，並當場書寫工程計算表交付被上訴人，又本件工地所
      有職員皆稱其為上訴人職員，訴外人陳明培之職稱為副總經理兼工地主任，訴
      外人蔡敦夫為副理，且工地辦公室中懸掛上訴人營業執照影本，核諸首開說明
      ，足令被上訴人信周文天、陳明培有上訴人之代理權。故依表見代理之法理，
      上訴人亦應負給付之責，爰追加該法律關係。
  三、證據：援用第一審所提證據。
    理    由
一、本件被上訴人於原審即聲請補正名稱為「謝銘樹即信立鋼鐵機械工程行」（原審
    卷第一九頁、三三頁），據其所提八十七年八月十九日準備書狀、民事委任狀所
    載名稱及印文均為「信立鋼鐵機械工程行」，是以原判決書為「信立鋼鐵工程行
    」，顯為誤載，合先敘明。
二、按訴之變更或追加非經他造同意，不得為之，但第二百五十五條第一項第二款至
    第六款情形，不在此限，民事訴訟法第四百四十六條第一項定有明文。本件被上
    訴人原起訴主張上訴人應就訴外人陳明培代理訂立承攬契約負定作人本人之給付
    工程款責任，嗣於本院言詞辯論終結前主張上訴人應就系爭承攬工程款負民法第
    一百六十九條規定表見代理之授權人責任，乃追加訴訟標的，核其符合民事訴訟
    法第二百五十五條第一項第二款請求之基礎事實同一情形，揆諸前開說明，應予
    准許。
三、被上訴人起訴主張上訴人與訴外人盛基建設股份有限公司（下稱盛基公司）合建
    基隆市○○○路一六八巷內之民生公寓社區工程，其公寓增建部分交由原告承造
    ，上訴人就工資建材費用尚有八十四萬元迄未付款，因本於承攬契約請求上訴人
    給付八十四萬元及自民國八十四年七月二十日起至清償日止按週年利率百分之五
    計算之利息（原審判命上訴人給付八十四萬元及自民國八十七年六月十六日起至
    清償日止按週年利率百分之五計算之利息，駁回被上訴人其餘之訴，被上訴人就
    其敗訴部分未為上訴），復於本院追加主張依據表見代理之法律關係，請求上訴
    人負授權人責任。上訴人則以其將承包自盛基公司工程轉包與訴外人周文天，其
    與被上訴人間並無任何契約關係，且被上訴人承包之部分不在上訴人向盛基公司
    承包工程範圍之內，亦無任何表見事實，足使被上訴人誤信其為定作人等語置辯
    。
四、兩造之爭點厥為(一)雙方有無承攬契約？(二)上訴人是否應負表見代理之授權人責任
    ？經查：
  (一)被上訴人主張伊向上訴人承攬前開社區工程之公寓增建夾層部分，為上訴人所否
    認，辯稱：夾層施工不在其向盛基公司承攬範圍內，並提出其與盛基公司簽訂之
    承攬契約為證（本院上字卷第七七頁），而被上訴人係經由盛基公司副總經理蔡
    敦夫介紹與訴外人即工地負責人陳明培認識，並承包本件夾層部分工程，工程款
    由陳明培持上訴人為買受人之統一發票向盛基公司請領，業經證人蔡敦夫於原審
    證稱屬實（原審卷第五九頁及背面）。而陳明培係建達水電有限公司（下稱建達
    公司）之副理，並非上訴人職員，系爭工程是周文天向盛基公司承包工程再轉包
    被上訴人，直接由盛基公司監督付款，錢則是周文天出的等語，亦據證人周文天
    於本院到庭證稱明確（本院上字卷第三五頁及背面），即被上訴人締約及請款對
    象均屬建達公司員工，並無涉及上訴人，難認兩造間有承攬關係。雖兩造猶爭執
    上訴人是否借牌與周文天向盛基公司承攬系爭夾層工程，然被上訴人既自陳承包
    當時，不知借牌一事，且其並非向上訴人承攬系爭工程，已如前述，則上訴人、
    周文天與盛基公司間究有無借牌承攬關係，即與兩造無涉。
  (二)按民法第一百六十九條所定由自己之行為表示以代理權授與他人者，對於第三人
    應負授權人之責任，必須本人有表現之事實，足使第三人信該他人有代理權之情
    形存在，始足當之。本件上訴人就系爭承攬契約，是否應負表見代理之授權人責
    任，自應視該上訴人就承攬契約之訂定本身是否有表見之事實，足使被上訴人相
    信周文天、陳明培有代理權。
  (三)被上訴人雖謂承包系爭工程當時，由陳明培自稱建同公司副總經理及工地主管，
    並展示上訴人之公司執照影本，親書工程包作承攬單、估價單，致伊相信陳明培
    有代理權，固據提出工程包作承攬單、估價單影本為證（原審卷第二五頁、第二
    七至二九頁），然該等文書均僅有被上訴人單方面之印文，並無定作人記載，難
    據以認定與上訴人有關，而上訴人亦否認曾交付公司執照影本與陳明培，何況取
    得公司執照影本原因諸多，亦難以此證明上訴人曾因本件工程承攬而交付公司執
    照影本，故被上訴人此部分主張不足採。
  (四)其次，依據被上訴人提出之計算表（原審卷第三七頁），本件工程已付款四十二
    萬九千六百六十元，被上訴人於原審自陳該款係工地會計小姐李宛窈（原審誤為
    李婉瑤）交付之定金，並由李女幫伊開發票等語，雖於本院改稱是陳明培交付定
    金（本院八十九年八月二十一日準備程序筆錄），惟其二人均屬建達公司員工，
    業經證人周文天證述明確（本院上字卷第三四頁），並有其二人建達公司薪資所
    得扣繳暨免扣繳憑單附本院足稽，再參據證人周文天表示工程款是信立行（被上
    訴人）向其聲請，其報上去，但盛基公司不肯付款一節（本院上字卷第三五頁）
    ，足徵上訴人所辯未曾給付工程款與被上訴人屬實。縱發票買受人名義開立上訴
    人名稱，惟該發票由李宛窈代開後，亦交由李宛窈處理，此經被上訴人陳明在卷
    （本院同上準備程序筆錄），至多僅是有無據實開立統一發票納稅問題，尚難以
    此認定上訴人有表見行為。
  (五)被上訴人另提出通知單一紙（原審卷第二六頁），主張陳明培曾以「建同營造陳
    明培」名義通知伊開會，周文天亦證實為陳明培筆跡（本院上字卷第三四頁背面
    ），則上開通知單既為陳明培自行書寫，其上並無任何記載表徵上訴人有授與代
    理權之表見行為，故僅能認係陳明培個人行為。
  (六)被上訴人復稱夾層數量是上訴人法定代理人施西田於八十七年二月間寫計算表交
    伊，並提出計算表影本為證（原審卷第三七頁），然為上訴人否認，即便該計算
    表果為施西田書寫，惟據被上訴人陳稱「我去找施西田時，他表示將牌借給周文
    天，他不願付款，三十七頁（指卷附計算表）所結算的是我工程的總金額，他要
    我去找周文天要錢」（本院八十九年八月二十一日準備程序筆錄），亦難認上訴
    人有何表見授權行為或承認該筆承攬工程款債務。
五、從而，被上訴人本於承攬契約或表見代理之法律關係，請求上訴人給付工程款為
    無理由，不應准許。其假執行之聲請亦失所附麗，應併予駁回。原審判命上訴人
    給付八十四萬元及自八十七年六月十六日起至清償日止按週年利率百分之五計算
    之利息，並為假執行之宣告，自有未洽。上訴意旨指摘原判決該部分不當，求予
    廢棄改判，為有理由，爰由本院予以廢棄改判如主文第二項所示。
六、本件事證已臻明確，兩造其餘攻擊防禦方法，無庸一一論述，被上訴人雖聲請訊
    問證人蔡敦夫，據其自陳所詢事項與原審相同，即無重複訊問之必要，附此敘明
    。
七、據上論結，本件上訴為有理由，被上訴人追加之訴為無理由，依民事訴訟法第四
    百五十條、第七十八條，判決如主文。
中      華      民      國    八十九    年      九      月    二十九    日
                              臺灣高等法院民事第七庭
                                  審判長法  官  張  耀  彩
                                        法  官  侯  東  昇
                                        法  官  陳  玉  完
右正本係照原本作成。
不得上訴。
中      華      民      國    八十九    年      十      月      二      日
                                        書記官  徐  惠  莉


司法院資訊處製作；財團法人民間司法改革基金會備份。
